臺灣高等法院臺南分院刑事判決
　　　上　訴　人
　　　即　被　告　癸　　　○.
右上訴人因被告業務過失致死案件，不服中華民國八十八年九月廿一日臺灣嘉義地方
法院八十六年度訴字第六九二號第一審判決（起訴案號：臺灣嘉義地方法院檢察署八
十五年度偵字第三八三九號），提起上訴，判決後，經最高法院第二次發回更審，本
院判決如左：
      主      文
原判決撤銷。
癸○從事業務之人，因業務上之過失致人於死，處有期徒刑捌月。
      事      實
一、癸○（即謝美卿）係設址於嘉義市○○路四二九號及四三一號東光大電機有公司
    （下稱東光公司）實際負責人（登記名義負責人為其父謝守信，業已死亡，並經
    檢察官處分不起訴，癸○及謝守信均住嘉義市○○路四三一號），從事汽車電機
    、汽車收音機、錄音機及電器材料、紗包線買賣及前項有關業務之經營及投資等
    買賣業務之人，其於東光公司屋後木造老舊倉庫，堆放大量以紙箱包裝之蓄電池
    、散熱片、散熱馬達、壓縮機零件及雜物等物，並在倉庫內置有充電間，以供電
    瓶充電用（短者一至二小時，長者達十小時），且為客戶修理汽車水箱之散熱器
    ，而倉庫內堆滿充電設備及散熱片，地上充滿油漬、雜物等易燃品，應注意依工
    廠法施行細則第二條規定，凡僱用工人從事加工、修理等作業場所或事業場所者
    。應依工廠法第三條規定，向政府主管機關備案，辦妥登記相關事項。並依同法
    第四十一條第二款至第三款規定，應設有工廠建築上之安全設備、機器安裝之安
    全設備、工廠預防火災水患等之安全設備。以善盡房屋合法使用及管理維護之責
    ，俾防止危險及災害發生。
二、癸○依當時情形，無不能注意情事，竟疏未注意，而未將其上開倉庫，辦理工廠
    登記，及設置建築上、機器安裝上、預防火災等相關必要之安全設備。嗣於民國
    （下同）八十四年十月卅一日凌晨二時十分許（同日凌晨二時廿四分，係報案時
    間，非失火時間），東光公司屋後木造倉庫後方，儲放汽車散熱器兩座角鋼架間
    堆置某高度處（角鋼架第一層以上）遭起火引燃後，因無適當建築上、機器安裝
    上及工廠預防火災等必要之安全設備，以致燒燬該木造倉庫，並延燒毗鄰供林耀
    堂家人居住使用，同路（仁愛路）四三三號「秀山園旅社」二、三樓，同四三三
    號一樓香雞城速食店及嘉義市○○路六一七號、六一九號嘉年華商業大樓地下一
    樓、一至十四樓南側（靠東光公司木造倉庫），造成半燬或煙燻。同時因燃燒後
    產生大量濃煙聚集竄升，致住宿於嘉年華商業大樓十一樓至十四樓「嘉年華大飯
    店」旅客曾樹楚、方香玲、廖偉瓊、黃均福、游富良、蘇郁仁、劉玉美、蘇梅妮
    、張雪蕙、鄭雅方、許立誠等十一人，逃避不及，或墜樓或燒傷，或吸入大量濃
    煙，曾樹楚因火燒窒息死亡，方香玲因濃煙吸入、呼吸衰竭死亡，廖偉瓊因火災
    窒息死亡，黃均福因火災燒死，游富良因吸入濃煙、呼吸衰竭、嚴重燒傷死亡，
    蘇郁仁因墜樓、顱內出血死亡，劉玉美因全身嚴重三度燒傷、休克、吸入濃煙、
    呼吸衰竭死亡，蘇梅妮因腦挫傷、墜樓死亡，張雪蕙因嚴重燒傷、吸入濃煙、休
    克、呼吸衰竭死亡，鄭雅方因頭部外傷、腦部挫傷、燒傷死亡，許立誠因頭部外
    傷、胸部嚴重挫傷、血胸、氣胸、呼吸衰竭、燒傷死亡，以上十一人，或當場死
    亡，或送醫不治而死。
三、案經黃鈞福胞兄黃鈞林、鄭雅方父親壬○○、方香玲胞兄方偉民、曾樹楚胞弟丁
    ○○、劉玉美母親庚○○，訴由嘉義市警察局第一分局報請臺灣嘉義地方法院檢
    察署檢察官偵查起訴。
      理      由
一、訊據上訴人即被告癸○矢口否認有右揭過失致死犯行，辯稱：伊非東光公司實際
    負責人，伊只是業務員，負責材料買賣，本件火災起火點，並非東光公司木造倉
    庫，係嘉年華商業大樓首先起火，伊東光公司係被波及，伊公司每年消防檢查都
    通過，不可能沒有滅火器具，伊並無過失云云。惟查：
  (一)「被告癸○為東光公司之實際負責人」
    東光公司登記之名義負責人，係被告父親謝守信，固有營利事業登記證附卷可稽
    （詳警卷(一)七頁）。然東光公司營業，實際係由被告癸○負責等情，業據被告於
    警訊自承：公司負責人是我父親謝守信，但所有一切生意業務，均是我在經營，
    我父親謝守信完全沒有插手經營等語（詳警卷(一)十九頁及背面），核與被告父親
    謝守信、東光公司員工蔡清松、林俊銘、韓志忠、陳昆鴻、蕭茂坤於警訊證述情
    節相符（詳警卷(一)十二、廿二頁背面、廿四頁背面、廿六頁背面、廿八、卅頁背
    面），足徵東光公司實際負責人，確為被告癸○無誤，且為從事業務之人。被告
    辯稱：伊非東光公司實際負責人云云，要非可採。
  (二)「本件火災起火地點，係在東光公司木造倉庫內部」
  1.查東光公司屋後木造倉庫，於八十四年十月卅一日凌晨二時許（同日凌晨二時廿
    四分，係報案時間，非失火時間），發生火災，於撲滅後，經嘉義市警察局第一
    分局會同該局消防隊（蘇耀星、戊○○、甲○○、黃陽輝）、內政部警政署（翁
    景惠、己○○）、消防署（乙○○）、嘉義市火災鑑定委員會（林介山、辛○○
    、周肇揚、薛柯煌、丙○○）等單位，於八十四年十一月一日會同勘查現場，並
    經前開火災鑑定委員會、內政部警政署、消防署鑑識人員一致分析研判：起火戶
    為嘉義市○○路四二九、四三一號東光公司後方木造倉庫，起火處位於該木造倉
    庫內後方儲放汽車散熱器兩座角鋼架間之堆置某高度處（角鋼架第一層以上）首
    先起燃等語，有嘉義市警察局八十四年十一月六日嘉市警消字第一六九九七號函
    附火災調查報告書在卷可稽（詳警卷(三)十九至卅九頁）。而參與前開火災調查報
    告鑑定人戊○○、乙○○，於本院更二審時經行交互詰問而報告鑑定意見如后：
  (1)鑑定人戊○○供稱：我們是依據現場燒毀情形、目擊證人及第一波救災人員的提
    供，而認定東光公司所有木造倉庫，為本案起火點，參與會勘人員，於當晚即八
    十四年十一月一日晚上十一時許就有決議，並將勘查紀錄以十行紙附在報告書，
    結論是我們全部人共同決議；碳化程度愈重，不必然代表是起火點，因救災因素
    會有所影響；本件結論是依現場結構，起火處的倉庫是木造，而嘉年華大樓二、
    三樓是與東光公司木造倉庫同一水平，如由嘉年華大樓先燃燒，東光公司木造倉
    庫的屋頂會先燃燒到，因東光公司木造倉庫燒毀情形在下面；另經認定起火點的
    角鋼架部分，會有油漆是因東光公司木造倉庫首先滅火，而燒毀需要有空氣，如
    果疊在一起的東西，加上我們救災，所以會有這些東西遺留；東光公司木造倉庫
    靠南側部分，較靠北側部分碳化為深，是因東光公司木造倉庫半小時就滅火，留
    下來部分沒有燒到；由於嘉年華大樓有玻璃，溫度可高到五百度，而木造溫度可
    高到八百度，所以火勢往上比較容易；而嘉年華大樓是由二、三樓開始燃燒，其
    高度剛好是東光公司木造倉庫的屋頂等語（詳本院更二卷一八○至一八三頁）。
  (2)鑑定人乙○○供稱：起火點的研判，是就火苗延燒方向，究竟是東光公司木造倉
    庫，還是嘉年華大樓；本件剛好東光公司木造倉庫屋頂，與嘉年華大樓二、三樓
    的高度，當時嘉年華大樓的火流是由窗戶（靠東光公司木造倉庫）這邊燒，而嘉
    年華大樓二、三樓窗戶，比東光公司木造倉庫屋頂還高，依一般火焰向上慣性，
    由此高度來看，東光公司木造倉庫要燒到嘉年華大樓的可能性較高，而嘉年華大
    樓要燒到東光公司木造倉庫的機會比較小；東光公司木造倉庫的火流，是西後側
    角鋼架開始發展，如嘉年華大樓燒到東光公司木造倉庫屋頂，應是由該木造倉庫
    的北側，由上往下燒；但東光公司木造倉庫的火流，是由西後側開始，且該木造
    倉庫的屋頂是水泥瓦，以當時水泥瓦掉下落在堆積物上方，如由嘉年華大樓燒到
    木造倉庫的屋頂者，水泥瓦會掉在較低地方，此現象與剛才推論不符；再由木造
    倉庫內部來看，木造倉庫燒到的部分，在比較低的地方，顯示起火點是比較低的
    地方，依所謂低位燃燒，如木造倉庫是被延燒的話，相對應該是會在木造倉庫比
    較高的地方；起火點的角鋼架有嚴重變形彎曲，相較其他的角鋼架變形彎曲，研
    判此處醞釀比較久的燃燒；且當時火流有灌入嘉年華大樓的管道間，所以嘉年華
    大樓才會延燒到十四樓，故研判起火點，在木造倉庫後方儲放汽車散熱器兩座角
    鋼架間堆置某高度處（角鋼架第一層以上）首先起燃等語（詳本院更二卷一八三
    至一八四、一八六頁）。
  2.再依證人林耀堂於警訊供稱：這場火警是我先發現，而向警方以一一九報案，時
    間是八十四年十月卅一日凌晨約二時卅分許；當時我正在旅社櫃臺，因有聞到火
    燒的煙味，並見到二樓後門有煙滲入房內，我即跑到後門（後門未關）察看，我
    當時在秀山園旅社二樓最後面玻璃往西邊方向看，起火點正好位在東光電機行倉
    庫屋角上在起火燃燒，當時我立即打一一九向警方報案；因當時我發現時是倉庫
    屋角著火燃燒，而到底是自內部或自外部起火燃燒，我就不清楚等語（詳警卷(一)
    四六頁背面、四七至四九頁背面），核與證人陳玉幸於警訊證稱：八十四年十月
    卅一日幻凌晨二時十分許，清潔工到樓下到垃圾，看到火災，上樓通知我們，我
    從三樓後窗戶往外看時，我看見緊鄰我們大樓的矮房子（指東光公司木造倉庫）
    起火燃燒，火從矮房子燒上來等語相符（詳警卷(一)四三頁背面、三八三九號偵查
    卷十九頁及背面），堪認本件火災起火點，應非嘉年華大樓，而係東光公司木造
    倉庫無誤。
  3.綜上各情，足見本件起火處，係位於東光公司木造倉庫後方，儲放汽車散熱器兩
    座角鋼架間堆置某高度處（角鋼架第一層以上）至明。至被告以當日風向等事由
    ，而質疑調查報告認定起火點一事，業經原審函請中央警察大學鑑定，其鑑定意
    見認為：(1)鐵為熱的良導體，有熱漲冷縮之特性，一旦受火災熱即膨脹，而受兩
    端固定之影響，造成變形，至於其變形則受當時固定受力之影響，並不具方向性
    ；因此，研判一般不以向外凸表示是由內而外燃燒，或向內凹表示由外而內燃燒
    ，且由於窗戶開口，一般會有外側較裡側大的情形，不管火災起於何處，均有可
    能有向外凸之情形。(2)依學理而言，物質之質、量及堆置狀況均有影響，如整齊
    成疊紙張堆置地面，雖屬易燃品但卻不易燒盡，此況甚明；且火勢向上，起火位
    置有很大影響，不能僅以起火處尚有一些木箱、紙張殘存，而推斷該處非起火處
    。(3)至於嘉年華大樓外牆飾面材料剝落情形，呈現正三角，而非一般延燒過程，
    由較低起燃向上呈現近倒三角形之扇形燒痕一事，則倘嘉年華大樓是內部起燃，
    後經開口部往外延燒，在無外在既存火源情形下，則燒痕應由開口部上方為起點
    ，往上成扇形延燒痕跡為是。(4)依本件火災當日風向，係由北向南之北風者，依
    空氣動力學原理，處背風向之東光電機行倉庫與嘉年華大樓交接處，應為背風之
    負壓區，再加上燃燒受熱氣體沿嘉年華凹面之二面牆間之凹槽向上快速浮昇，繼
    而形成負壓區，而由底部兩側之冷空氣以牽引效應而流入該區，無形中此二股力
    量所形成之大量空氣移動，將形成風勢由東光電機行倉庫往嘉年華大樓吹之效果
    出來，故可解釋，何以木材背向嘉年華大樓較不嚴重情形（因屬於延燒方向之上
    風位置，而依日本學者相關研究顯示，上風延燒速度較緩慢）。(5)因牆板是由兩
    層木板組合而成，靠近東光電機行之木板已掉落，所以裸露出未碳化煙燻部分，
    應是夾層之內面，故無法據此比較兩面燃燒的強弱等語在案（詳原審卷(二)十三至
    十五頁）。是被告辯稱，東光公司後方倉庫並非起火點云云，要非可採。
  (三)「本件被告過失責任」
  1.本件被告雖一再辯稱，鑑定結果起火原因不明，而謂伊無過失云云。然依前所述
    ，本件火災鑑定結果，已明確認定本件起火點，係在被告所營東光電機行後面倉
    庫，則起火原因不論如何，均屬被告對東光電機行後面倉庫，未依法盡其管理維
    護之責所致，自已違反保護他人之法律（民法第一百八十四條第二項參照），而
    有過失（最高法院六十六年台上字第一○一五號判例參照）。卷查被告辯護人提
    出被告東光公司倉庫配置圖（詳原審卷第一宗第四三頁）。由此圖及卷附照片觀
    之，被告負責之東光電機行，係利用其後面倉庫，作為充電室，且為客戶修理汽
    車水箱之散熱器，倉庫內堆滿充電設備及散熱片，且地上充滿油漬、雜物等易燃
    品。依工廠法施行細則第二條規定，凡僱用工人從事加工、修理等作業場所或事
    業場所者。應依工廠法第三條規定，向政府主管機關備案，辦妥登記相關事項。
    並依同法第四十一條第二至第三款規定，應設有工廠建築上之安全設備、機器安
    裝之安全設備、工廠預防火災水患等之安全設備，以善盡房屋合法使用，及管理
    維護之責，俾防止危險及災害發生。本件被告負責之東光電機行，僱有多名員工
    （詳警卷(一)蔡清松、林俊銘、韓志忠供述），在其電機行後面倉庫，利用電器設
    備，從事充電工作，且充當修理散熱片之場所，已具備前開加工、修理之工廠要
    件。但被告負責之東光電機行後面倉庫，既未依政府規定辦理工廠登記，亦未遵
    守政府規定，由主管機關檢查合乎建築上之安全設備、機器安裝（充電設備）之
    安全設備，更未依政府所規定之設廠標準，設置預防火災之安全設備，致發生本
    件火災，則被告所營東光公司，其倉庫自有違反保護他人法律之規定，有過失甚
    明。是本件被告將該電機行後面倉庫，當作工廠使用，卻未具備工廠應有安全標
    準及防火設備。故被告就房屋違背法令不當使用，顯有未盡管理維護之責，因此
    引起火災，自難辭過失責任。
  2.次查，本件起火原因，依鑑定報告雖指稱，經清理現場結果，未發現置放有自燃
    物及人為縱火情形，勘查現場之電力設施亦未發現有電器設備異常聚熱或電源線
    短路等情形，因未發現積極跡證，本件其起火原因未便臆測等語，有嘉義市警察
    局火災調查報告書在卷可憑（詳外放火災調查卷十八頁以下）。然鑑定報告既已
    明白指稱，本件起火原因未發現有人為縱火情形，而起火點依前論述，又係位於
    被告東光公司後面倉庫，顯見本件火災發生，應無外力介入，則被告未遵守法令
    規定，所引起本件火災，自不得僅因鑑定結果，認起火原因不明，即得以卸責。
  3.查依本件火災鑑定報告記載，嘉義市○○路六一七、六一九號嘉年華商業大樓各
    樓層，為其南側木造倉庫延燒，燒燬次之，嘉義市○○路四三三號二、三樓秀山
    園旅社後側客房走道燒燬再次之，一樓香雞城僅後牆輕微波及；而東光公司之木
    造倉庫西（後）側散熱器及汽機車電池（北角）燒燬以兩座角鋼架堆置散熱器處
    最為嚴重，其後窗框旁木柱體、底木大半燒失，兩側木窗框炭化最深，兩座角鋼
    架嚴重彎曲，研判火流由此發展向上及向四周擴大延燒，綜合燒燬情形、目擊證
    人、報案人所述及搶救時觀察分析，經警政署、消防署、嘉義市火災鑑定委員會
    委員一致分析研判，起火戶為東光公司所有木造倉庫，起火處位於東光公司倉庫
    後方儲放汽車散熱器兩座角鋼架間堆置某高度處（角鋼架第一層以上）首先起燃
    。證人陳玉幸於警訊證稱：係東光公司先燃燒等語（詳警卷Ａ四三頁反面）。嗣
    其於本院仍證謂：在被告工廠附近著火，電影院沒著火，是被告工廠倉庫處著火
    （詳本院八十九年五月十九日筆錄），復經本院命其當庭繪略圖存卷可憑。綜上
    各情，足見本件起火處，係位於東光公司倉庫後方，儲放汽車散熱器兩座角鋼架
    間堆置某高度處（角鋼架第一層以上）至明。被告辯稱，東光公司後方倉庫並非
    起火點云云，要非可採。雖被告聲請傳訊證人楊周燕玉、闕明欣、紀添祥、陳盈
    志、李淑菁均到庭陳稱，當時有看到火災及煙，但不知何地起火，均不能為有利
    被告之認定。
  (四)另東光公司後方倉庫，係木造老舊房屋，且堆放大量以紙箱包裝之蓄電池、散熱
    片、散熱馬達、壓縮機零件及雜物，此觀諸卷附照片即明。則在木造老舊建物堆
    放大量以紙箱包裝之蓄電池、散熱片、散熱馬達、壓縮機零件及雜物等物品，且
    將倉庫充當工廠使用，竟未依工廠法相關規定，設置建築上、機器安裝上、預防
    火災上之安全設備，以隨時防止火災發生，被告既係東光公司實際負責人，對倉
    庫既已充當工廠使用，自應設置必要之安全設備，隨時防範火災發生，而依當時
    情形，並無不能注意之情事，竟疏未注意，致生本件火災，其有過失責任甚明，
    被告辯稱：其無過失云云，亦無可採。
  (五)本件被害人曾樹楚因火燒窒息死亡，方香玲因濃煙吸入、呼吸衰竭死亡，廖偉瓊
    因火災窒息死亡，黃均福因火災燒死，游富良因吸入濃煙、呼吸衰竭、嚴重燒傷
    死亡，蘇郁仁因墜樓、顱內出血死亡，劉玉美因全身嚴重三度燒傷、休克、吸入
    濃煙、呼吸衰竭死亡，蘇梅妮因腦挫傷、墜樓死亡，張雪蕙因嚴重燒傷、吸入濃
    煙、休克、呼吸衰竭死亡，鄭雅方因頭部外傷、腦部挫傷、燒傷死亡，許立誠因
    頭部外傷、胸部嚴重挫傷、血胸、氣胸、呼吸衰竭、燒傷死亡等情，亦據臺灣嘉
    義地方法院檢察署檢察官督同法醫師相驗無訛，製有相驗屍體證明書、驗斷書及
    勘驗筆錄附卷足憑。
  (六)綜上所述，被告本應注意其東光公司後面倉庫，既已充作工廠使用，即應有符合
    工廠法規定之相關安全設備，竟未遵守法令辦理，致火警發生時，無法防範，被
    告依當時情形，並無不能注意情事，竟疏未注意防範，致於火災發生後，燒燬木
    造倉庫，並延燒隔鄰房屋，同時使被害人曾樹楚、方香玲、廖偉瓊、黃均福、游
    富良、蘇郁仁、劉玉美、蘇梅妮、張雪惠、鄭雅方、許立誠等十一人死亡，被告
    過失行為與燒燬建物（含住宅）及被害人曾樹楚等十一人死亡間，顯有相當因果
    關係。綜上所述，本件事證明確，被告過失致燒燬現供人使用之住宅及致人於死
    之犯行，均堪認定。
二、查被告從電機行業務，屋內堆置充滿蓄電池、散熱片、散熱馬達、壓縮機零件及
    雜物等物，且倉庫充當工廠使用，自屬從事業務之人。則被告上開所為，核係犯
    刑法第一百七十三條第二項失火罪及第二百七十六條第二項業務過失致人於死罪
    。被告一過失行為，同時觸犯失火及業務過失致死二罪名，又致被害人曾樹楚等
    十一人死亡，侵害數個人生命法益，均屬想像競合犯，應從一重以業務過失致死
    罪處斷。
三、原審以被告罪證明確，因予論罪科刑，固非無見。惟查：本件東光公司自八十三
    年三月四日起至八十四年九月廿八日止，每二月均由前嘉義市警察局消防隊（現
    改為消防局），定期指派消防員趙志清到場實施消防安全檢查，該公司配置之消
    防設施均符合法令規定，每次均屬合格，並無應改善事項等情，業經證人趙志清
    於本院更一審到庭證述明確（詳本院更一卷第一宗四六至四七、一一六至一一七
    、一三四至一三六頁）。原判決以被告所營東光公司，未設置適當數量滅火器，
    而認被告有過失情事，依上所述，自有未洽。被告上訴意旨，否認犯罪，指摘原
    判決不當，固無可取。然原判決既有可議，即屬無可維持，應由本院將原判決撤
    銷改判。茲審酌被告品行，過失程度，所生危害、犯後態度及本件被害人家屬已
    與嘉年華商業大樓負責人達成民事和解，已獲得適當賠償及被害人死亡人數達十
一人等一切情狀，量處如主文第二項所示之刑，以資懲儆。
據上論斷，應依刑事訴訟法第三百六十九條第一項前段、第三百六十四條、第二百九
十九條第一項前段，刑法第一百七十三條第二項、第二百七十六條第二項、第五十五
條，罰金罰鍰提高標準條例第一條前段，判決如主文。
本案經檢察官楊治宇到庭執行職務。
中    華    民    國      九十三      年    十二      月      三十      日
                                  臺灣高等法院臺南分院刑事第六庭
                                      審判長法官  蔡    崇    義
                                            法官  吳    永    宋
                                            法官  董    武    全
右正本證明與原本無異。
如不服本判決，應於判決送達後十日內向本院提出上訴狀，其未敘述理由者並應於提
出上訴狀後十日內向本院補提理由書（應附繕本)。
                                      法院書記官  黃    全    忠
中    華    民    國      九十四      年      一      月      四      日
附錄法條：
刑法第一百七十三條第二項：
失火燒燬前項之物者，處一年以下有期徒刑、拘役或五百元以下罰金。
刑法第二百七十六條：
因過失致人於死者，處二年以下有期徒刑、拘役或二千元以下罰金。
從事業務之人，因業務上之過失犯前項之罪者，處五年以下有期徒刑或拘役，得併科
三千元以下罰金。
